ACORDAO-COMPLETO-2381731

ACÓRDÃO 14586/2019 ATA 44/2019 - PRIMEIRA CÂMARA

VISTOS, relatados e discutidos estes autos de representação reportando indícios de irregularidades na concorrência pública 1/2019 CPL/SEDOP, promovida pela Secretaria de Estado de Desenvolvimento Urbano e Obras Públicas do Estado do Pará;
ACORDAM os Ministros do Tribunal de Contas da União, reunidos em Sessão da Primeira Câmara, ante as razões expostas pelo Relator, em:
9.1. com fundamento no art. 43, I, da Lei 8.443/1992, c/c os arts. 143, V, 'a'; 237, e o art. 235 do RI/TCU, não conhecer da representação; 
9.2. encaminhar cópia da representação ao Tribunal de Contas do Estado do Pará para as providências que julgar pertinentes;
9.3. dar ciência deste acórdão ao representante  e à Secretaria de Estado de Desenvolvimento Urbano e Obras Públicas do Estado do Pará;
9.4. encerrar o presente processo e arquivar os autos.

Representação a respeito de possíveis irregularidades ocorridas em concorrência pública, cujo objeto foi a execução de obra de conclusão dos pavimentos 8º e 9º do Hospital Abelardo Santos no distrito de Icoaraci.

Primeira Câmara

Governo do Estado do Pará.

3. Interessados/Responsáveis: não há.

13.1. Ministros presentes: Walton Alencar Rodrigues (Presidente) e Benjamin Zymler.
13.2. Ministros-Substitutos convocados: Augusto Sherman Cavalcanti e Marcos Bemquerer Costa.
13.3. Ministro-Substituto presente: Weder de Oliveira (Relator).

ACORDAO-COMPLETO-2392182

Acórdão de Relação 437/2020 - Primeira Câmara

Acórdão de Relação

WEDER DE OLIVEIRA

Adoto como relatório, com ajustes de forma, a instrução da Secretaria de Fiscalização de Infraestrutura Urbana (peça 12) :
"INTRODUÇÃO
1. Cuidam os autos de representação, com pedido de cautelar, a respeito de possíveis irregularidades ocorridas na Concorrência Pública   01/2019 CPL/Sedop (Secretaria de Estado de Desenvolvimento Urbano e Obras Públicas do Estado do Pará) , publicado no dia 13/09/2019. 
2. O certame tem como objeto a execução de obra de conclusão dos pavimentos 8º e 9º do Hospital Abelardo Santos no distrito de Icoaraci, município de Belém/PA, no valor de R$ 24.193.869,39. 
3. A presente análise trata do pedido de cautelar formulado pelo representante requerendo a suspenção do certame. 
EXAME DE ADMISSIBILIDADE
4. Inicialmente, deve-se registrar que a representação preenche os requisitos de admissibilidade constantes no art. 235 do Regimento Interno do TCU, haja vista a matéria ser de competência do Tribunal, referir-se a responsável sujeito a sua jurisdição, estar redigida em linguagem clara e objetiva, conter nome legível, qualificação e endereço do representante, bem como encontrar-se acompanhada do indício concernente à irregularidade ou ilegalidade denunciada (peça 1) .
5. Além disso, a licitante Multisul Engenharia SS Ltda. possui legitimidade para representar irregularidades ou ilegalidades perante o Tribunal, consoante disposto no art. 237 do RI/TCU c/c o art. 113, § 1º, da Lei 8.666/1993.
6. Ainda, conforme dispõe o art. 103, § 1º, da Resolução - TCU 259/2014, verifica-se a existência do interesse público no trato da suposta irregularidade/ilegalidade, pois indícios de direcionamento e restrição à competitividade na citada concorrência poderia, em tese, causar prejuízo ao erário federal e à população do município. 
7. Dessa forma, a representação poderá ser apurada, para fins de comprovar a sua procedência, nos termos do art. 234, § 2º, segunda parte, do Regimento Interno do TCU, aplicável às representações de acordo com o parágrafo único do art. 237 do mesmo RI/TCU.
EXAME TÉCNICO
Resumo das alegações
8. Alega a representante a existência de irregularidades na Concorrência Pública   001/2019 CPL/Sedop, de 13/09/2019 que levou à desclassificação da empresa com menor preço no certame.
9. Em linhas gerais, argumentou a representante que, as irregularidades apontadas consistiram na adoção, por parte da comissão de licitação, de critérios inadequados para a desclassificação da proposta da empresa, que havia apresentado o menor preço da licitação.
10.  Inicialmente, a representante apresentou o argumento de que foi inabilitada a participar do certame devido ao descumprimento do item 6.3.6.3 do edital (peça 6) , que trata sobre a apresentação de comprovação de capacitação técnico-profissional para Engenheiro Mecânico, na área de climatização.
11. Porém, impetrou mandado de segurança, de   0839380-39.2019.8.14.0301, que foi distribuído para a 2ª Vara de Fazenda Pública de Belém, e que após o recebimento da petição inicial deferiu medida liminar, permitindo que a empresa participasse do certame.
12. Segundo a empresa Multisul, as propostas apresentadas na abertura dos envelopes, em 29/7/2019 foram as seguintes:
	EMPRESA
	PROPOSTA COMERCIAL

	MULTISUL ENGENHARIA
	R$ 19.947.268,54

	CÍRCULO ENGENHARIA
	R$ 20.777.777,77

	CONTARPP ENGENHARIA
	R$ 22.082.801,69

	QUADRA ENGENHARIA
	R$ 22.204.327,99

13. Ainda segundo a representante, o setor técnico da Sedop analisou as propostas comerciais, e ao final, por meio do parecer técnico   25/2019 (peça 9) , manifestou-se pela desclassificação da proposta comercial da requerente.
14. Em função disso, a Multisul impetrou recurso administrativo questionando o parecer técnico que determinou sua desclassificação, mas teve seu recurso negado e a comissão de licitação homologou o certame e adjudicou a obra à empresa Círculo Engenharia.
15. Argumenta ainda a representante que seu recurso não foi analisado por outra instância revisora, e que apesar de ter requerido a análise do recurso por superior hierárquico, caso o recurso inicial fosse negado, isso não ocorreu.
16. Em relação à suposta inexequibilidade da proposta comercial da Multisul Engenharia, que acarretou sua desclassificação no processo licitatório, a empresa afirma que o julgamento do recurso interposto 'seguiu na direção de querer comprovar que dentro da formação de um preço unitário, havia índices (coeficientes de produtividade) muito baixos, julgamento esse completamente desalinhado aos critérios previstos no edital de forma objetiva'.
17. Nesse contexto a representante apresenta trechos do parecer técnico   34/2019 (peça 10) , em que a Sedop analisa o recurso interposto, mostrando os itens apontados pela parecerista como 'objeto da desclassificação' da empresa Multisul do certame, entre eles, os seguintes:
3. No que tange ao argumento que os coeficientes de produtividade são característicos de cada empresa, tal situação procede. Porém, ao se verificar os índices adotados pela empresa Multisul, que foram objeto de desclassificação da mesma, pode-se observar o seguinte:
a) no item 18.3.3 - Cabo de cobre flexível 36 mm² 1kv, a empresa demonstrou que o profissional eletricista irá gastar 0,00041 horas, o que equivale a 1,44 segundos, para lançar um metro de cabo. Lembrando que o serviço de cabo contempla não somente o lançamento, mas as tarefas acessórias a este serviço, como transporte, desenrolar, medir e outras. A execução de tal serviço em um tempo extremamente reduzido torna-se incompatível sua execução.
18.  A representante afirma que a verificação de coeficientes de produtividade internos aos preços unitários de serviços não era prevista objetivamente no edital e tampouco está prevista na Lei das Licitações, não havendo embasamento legal para sua desclassificação por este motivo.
19. Argumenta ainda que a Sedop, ao criticar os índices utilizados pela Multisul, apresenta os índices da Circulo Engenharia, empresa declarada vencedora do certame, para os mesmos serviços, como se eles pudessem ser utilizados de base de comparação para afirmar que os índices da Multisul seriam excessivamente baixos.
20. A representante afirma ainda que a empresa Quadra Engenharia também possuía índices de serviços muito abaixo dos previstos pelo SINAPI, assim como a Multisul, porém a Quadra não foi desclassificada do certame, como no serviço abaixo, retirado do orçamento da Quadra Eng., segundo a Multisul:
 
21. Em face do fato acima apresentado, a empresa afirma que 'o julgamento foi baseado em critérios subjetivos e diferentes para cada empresa e que não obedeceu às regras do edital'.
22. A recorrente apresenta ainda trechos de 'contra-recurso' da empresa Círculo Engenharia (peça 11) , onde supostamente haveria informações errôneas e que foram aceitas pela Sedop e também situações semelhantes às que levaram à desclassificação da Multisul, mas que no caso da empresa Círculo, foram aceitas, destacando também que a empresa Círculo teria 13 serviços com preços unitários que seriam considerados inexequíveis, caso fosse aplicado o mesmo critério que o aplicado à Multisul, mostrados no quadro a seguir:
 
23. A empresa continua argumentando que a servidora responsável pela análise dos recursos, em determinada passagem do parecer técnico 034/2019 (peça 10) 'atua mais uma vez como defensora da empresa Círculo Engenharia justificando que a não apresentação dos insumos de mão-de-obra em 37 serviços estão contemplados em outros itens, correlação essa que não está prevista no edital'.
Análise
24. De fato, em análise ao edital da Concorrência Pública 01/2019 CPL/Sedop, verifica-se que não há disposições que permitam a desclassificação de proposta com base em coeficientes de produtividade baixos, mas da análise do preço global das propostas e também dos preços unitários dos serviços que a compõem, como pode ser visto nos trechos a seguir retirados do edital:
9.16. Quando o licitante não conseguir comprovar que possui ou possuirá recursos suficientes para executar a contento o objeto, será considerada inexequível a proposta de preços ou menor lance que: 
9.16.1. for insuficiente para a cobertura dos custos da contratação, apresente preços unitários simbólicos, irrisórios ou de valor zero, incompatíveis com os preços dos insumos e salários de mercado, acrescidos dos respectivos encargos, ainda que o ato convocatório da licitação não tenha estabelecido limites mínimos, exceto quando se referirem a materiais e instalações de propriedade do próprio licitante, para os quais ele renuncie a parcela ou à totalidade da remuneração. 
9.16.2. apresentar um ou mais valores da planilha de custo que sejam inferiores àqueles fixados em instrumentos de caráter normativo obrigatório, tais como leis, medidas provisórias e convenções coletivas de trabalho vigentes 
9.17. O exame da inexequibilidade observará a fórmula prevista no art. 48, §§ 1º e 2º da Lei   8.666, de 1993. 
9.18. Se houver indícios de inexequibilidade da proposta de preço, ou em caso da necessidade de esclarecimentos complementares, poderão ser efetuadas diligências, na forma do § 3° do artigo 43 da Lei n° 8.666, de 1993, a exemplo das enumeradas no subitem 9.4 do Anexo VII-A da IN SEGES/MP   5, de 2017, para que a empresa comprove a exequibilidade da proposta. 
9.19. Quando o licitante apresentar preço final inferior a 30% (trinta por cento) da média dos preços ofertados para o mesmo item, não sendo possível a sua imediata desclassificação por inexequibilidade, será obrigatória a realização de diligências para o exame da proposta 
9.20. Qualquer interessado poderá requerer que se realizem diligências para aferir a exequibilidade e a legalidade das propostas, devendo apresentar as provas ou os indícios que fundamentam a suspeita. 
25. O edital, ao apresentar o disposto em seu item 9.19, ainda vai contra a jurisprudência desse Tribunal, que no Acórdão 637/2017-TCU-Plenário-TCU, traz o seguinte enunciado: 
A inexequibilidade de itens isolados da planilha de custos não caracteriza motivo suficiente para a desclassificação da proposta (art. 48, inciso II, da Lei 8.666/1993) , pois o juízo sobre a inexequibilidade, em regra, tem como parâmetro o valor global da proposta.
26. Porém, a alegação do representante é que a inexequibilidade de sua proposta foi identificada não considerando itens isolados da planilha orçamentária, mas coeficientes de produtividade de subitens que compõem itens isolados, o que é ainda mais restritivo.
27. Quanto a essa questão, entende-se que o licitante tem a liberdade de elaborar a composição de preço, desde que adequada e completa para confecção dos serviços, de forma que o preço unitário do serviço da planilha orçamentária não ultrapasse o orçamento base em atendimento ao critério de aceitabilidade das propostas, sob regime de empreitada por preço unitário. 
28. Portanto, nesse ponto, observa-se que seria adequado franquear a oportunidade de manifestação do licitante quanto a exequibilidade de sua proposta. A jurisprudência do TCU é pacífica no sentido que erros materiais sanáveis, que não prejudiquem o teor da oferta, não ensejam, necessariamente, a desclassificação antecipada da proposta. Nessa lógica podemos apontar os seguintes entendimentos. 
A mera existência de erro material ou de omissão na planilha de custos e de formação de preços da licitante não enseja, necessariamente, a desclassificação antecipada da sua proposta, devendo a Administração promover diligência junto ao interessado para a correção das falhas, sem permitir, contudo, a alteração do valor global originalmente proposto (enunciado do Acórdão 1487/2019-TCU-Plenário) . 
9.4.1. as omissões nas planilhas de custos e preços das licitantes não ensejam necessariamente a antecipada desclassificação das respectivas propostas, devendo a administração pública promover as adequadas diligências junto às licitantes para a devida correção das eventuais falhas, sem a alteração, contudo, do valor global originalmente proposto, em consonância, por exemplo, com os Acórdãos 2.546/2015, 1811/2014 e 187/2014, do Plenário do TCU; (Acórdão 830/2018-TCU-Plenário) ; 
A existência de erros materiais ou de omissões nas planilhas de custos e preços das licitantes não enseja a desclassificação antecipada das respectivas propostas, devendo a Administração contratante realizar diligências junto às licitantes para a devida correção das falhas, desde que não seja alterado o valor global proposto. Cabe à licitante suportar o ônus decorrente do seu erro, no caso de a Administração considerar exequível a proposta apresentada (enunciado do Acórdão 2546/2015-TCU-Plenário) .
29. Também há, nos argumentos apresentados pelo representante, alegações de que o tratamento da Sedop não foi isonômico por ocasião do julgamento dos recursos das licitantes. Porém, como os recursos e os pareceres técnicos citados na representação não estão presentes nos autos do processo, não foi possível averiguar a veracidade das informações apresentadas.
30. Dessa forma, considera-se adequado solicitar esclarecimentos à Secretaria de Estado de Desenvolvimento Urbano e Obras Públicas (Sedop) acerca dos motivos que levaram a CPL a desclassificar a proposta da empresa Multisul Engenharia.
31.    Consoante o art. 276 do Regimento Interno/TCU, o Relator poderá, em caso de urgência, de fundado receio de grave lesão ao Erário, ao interesse público, ou de risco de ineficácia da decisão de mérito, de ofício ou mediante provocação, adotar medida cautelar, determinando a suspensão do procedimento impugnado, até que o Tribunal julgue o mérito da questão. Tal providência deverá ser adotada quando presentes os pressupostos do fumus boni iuris e do periculum in mora.
32. Nesse contexto, observa-se que a licitação já foi adjudicada à empresa Círculo Engenharia e o contrato para a execução dos serviços firmado, com vigência entre 27/9/2019 e 27/11/2020, conforme extrato de publicação acostado à peça 5, havendo perigo da demora dado já haver ocorrido a assinatura contratual e o iminente início das obras. Ademais, a fumaça do bom direito está presente dado os indícios de restrição à competitividade, conforme análise realizada acerca das alegações da representante.
33.   Todavia, analisando os elementos apresentados pelo representante, verifica-se ser prudente que, antes da concessão da cautelar pleiteada, deve ser realizada a oitiva prévia da Secretaria de Estado de Desenvolvimento Urbano e Obras Públicas (Sedop) do Estado do Pará, para que apresentem informações imprescindíveis à confirmação da existência dos pressupostos acima mencionados.
Pedido de vista
34. A empresa Multisul solicitou, por intermédio de seu representante legal, vistas do processo para seu acompanhamento (peça 7) . Porém, em regra, o representante não é considerado automaticamente parte processual, devendo, para obter essa condição, demonstrar de forma clara e objetiva razões legítimas para intervir nos autos, conforme ampla jurisprudência do Tribunal, a exemplo dos Acórdãos 455/2019 - Relator Ministro Substituto André de Carvalho e 1955/2017 - Relator Ministro Bruno Dantas, ambos do Plenário.
35.  Assim, considerando que não foram demonstradas razões suficientes para o atendimento ao requisito, com fundamento no §2º do art. 146 do Regimento Interno do TCU, alvitra-se encaminhar a solicitação ao gabinete do Ministro Relator com a proposta de indeferimento ao pedido.
CONCLUSÃO
36. A presente instrução trata de  representação, com pedido de cautelar, a respeito de possíveis irregularidades ocorridas na Concorrência   01/2019 CPL/Sedop, de 13/09/2019, da Secretaria de Estado de Desenvolvimento Urbano e Obras Públicas (Sedop) do Estado do Pará. O certame tem como objeto a execução de obra de conclusão dos pavimentos 8º e 9º do Hospital Abelardo Santos no distrito de Icoaraci, Belém/PA, no valor de R$ 24.193.869,39. 
37.  O documento constante da peça 1 deve ser conhecido como representação, por preencher os requisitos previstos nos arts. 235 e 237 do Regimento Interno/TCU, c/c o art. 113, § 1º, da Lei 8.666/1993) e no art. 103, § 1º da Resolução - TCU 259/2014. 
38.  A representante alega ter sido indevidamente desclassificada do certame e a existência de indícios de direcionamento da licitação devido ao rigor excessivo na avaliação de sua proposta orçamentária, como critérios não estabelecidos no edital e não previstos na legislação vigente e sua consequente desclassificação do certame e homologação e adjudicação a empresa supostamente favorecida pela comissão de licitação.
39. A análise realizada indica que há indícios de que as irregularidades apontadas afrontam as decisões dessa Corte de Contas, bem como a Lei 8.666/93. 
40. Nesse sentido, entende-se já configurado o periculum in mora, uma vez que o contrato já foi assinado, mas antes de se avaliar o requisito do fumus boni iuris no que tange ao requerimento de medida cautelar, entende-se necessária a realização de oitiva prévia da Secretaria de Estado de Desenvolvimento Urbano e Obras Públicas (Sedop) do Estado do Pará, para que, apresentem esclarecimentos e demonstrem a pertinência das exigências descritas acima no Edital da Concorrência 01/2019 CPL/Sedop. 
PROPOSTA DE ENCAMINHAMENTO
41.    Ante todo o exposto, submetem-se os autos à consideração superior, propondo:
a) conhecer da presente representação, satisfeitos os requisitos de admissibilidade previstos nos arts. 235 e 237 do Regimento Interno deste Tribunal c/c o art. 113, § 1º, da Lei 8.666/1993 e no art. 103, § 1º, da Resolução - TCU 259/2014; 
b) determinar, nos termos do art. 276, § 2º, do Regimento Interno/TCU, a oitiva da Secretaria de Estado de Desenvolvimento Urbano e Obras Públicas (Sedop) do Estado do Pará, para, no prazo de 5 dias úteis, manifestar-se sobre os fatos apontados na representação formulada pela licitante Multisul Engenharia SS Ltda., especialmente quanto aos critérios utilizados para desclassificar a proposta da recorrente, alertando-o quanto à possibilidade de o Tribunal vir a suspender cautelarmente a Concorrência   01/2019 CPL/Sedop, de 13/09/2019.
c) realizar diligência, com fundamento no art. 157 do RI/TCU, à Secretaria de Estado de Desenvolvimento Urbano e Obras Públicas (Sedop) do Estado do Pará, para que, no prazo de 5 dias, sejam encaminhadas cópia das atas de julgamento do processo licitatório, dos pareceres técnicos e jurídicos pertinentes, da planilha orçamentária e composições de preços unitários do orçamento base da licitação (em planilha eletrônica) , dos recursos impetrados pelas licitantes e respectivas respostas no âmbito a Concorrência   01/2019 CPL/Sedop, de 13/09/2019.
d) comunicar ao representante e à Secretaria de Estado de Desenvolvimento Urbano e Obras Públicas (Sedop) do Estado do Pará a decisão que vier a ser adotada nestes autos, enviando-lhes cópia da peça 1 e seus anexos, desta instrução e da decisão que vier a ser proferida.
e) indeferir o pedido de vistas realizado pela empresa Multisul Engenharia SS Ltda."
É o relatório.

não há.

Não atuou.

Representação. Obras de Conclusão de Hospital em Icoaraci/PA. Ausência de recursos Federais. Não conhecimento. Comunicações. Arquivamento dos autos. Encerramento do processo.

REPRESENTAÇÃO (REPR)

Secretaria de Fiscalização de Infraestrutura Urbana (SeinfraUrbana).

Examino representação reportando indícios de irregularidades na concorrência pública 1/2019 CPL/Sedop, promovida pela Secretaria de Estado de Desenvolvimento Urbano e Obras Públicas do Estado do Pará (Sedop) .
O certame tem como objeto a execução de obras de conclusão dos 8º e 9º pavimentos do Hospital Abelardo Santos, no distrito de Icoaraci, município de Belém/PA, no valor de R$ 24.193.869,39.
A representante alega que teria sido indevidamente desclassificada do certame e que haveria indícios de direcionamento da licitação devido ao rigor excessivo na avaliação de sua proposta, com a utilização de critérios não estabelecidos no edital e na legislação vigente.
A Secretaria de Fiscalização de Infraestrutura Urbana (SeinfraUrbana) propôs conhecer da representação, promover a oitiva prévia da Sedop, para que se manifeste sobre os fatos apontados na representação, bem como realizar diligência ao órgão estadual para obter documentos diversos.
II
Consoante o item 2.1 do edital da concorrência pública, o valor máximo das despesas com a execução do objeto do contrato é de R$ 24.193.869,39, disponíveis nas seguintes dotações orçamentárias (peça 6, p. 1) :
	UO
	Funcional Programática
	Natureza
	Fonte
	Recurso

	90.101
	10.30.21.42.77.58.2
	449051
	0103/0303
	Estadual/Federal

Segundo o anexo IX - Especificação das fontes de recursos do orçamento fiscal - do manual de elaboração da lei orçamentária anual 2019 da Secretaria de Estado do Planejamento do Governo do Estado do Pará (disponível em http://seplan.pa.gov.br/sites/default/files/PDF/loa/loa2019/manual_completo_oge_2019_1.pdf, acesso em 2/12/2019) , as fontes de recursos 0103/0303 são recursos do Fundo Estadual de Saúde (FES) , resultantes de impostos, próprios do tesouro estadual:
	Código
	Especificação das Fontes
	Classificação qto à destinação dos recursos

	Do Exercício Anterior (*) 
	No Exercício
		
	Recursos do Tesouro - Próprio

	 (...) 

	0303
	0103
	FES - Recursos Resultantes de Impostos
	Vinculado

Destaco que há recursos federais transferidos ao FES que não se enquadram como recursos próprios, tais como as fontes de recursos 0149/0349, referentes a recursos do SUS, transferidos fundo a fundo. Sobre esses recursos, inequívoca a competência fiscalizatória desta Corte, por se tratarem de recursos originários da União, repassados ao ente federado na modalidade fundo a fundo.
	Código
	Especificação das Fontes
	Classificação qto à destinação dos recursos

	Do Exercício Anterior (*) 
	No Exercício
		
	Recursos do Tesouro - Transferido

	 (...) 

	0339
	0139
	FES - Recursos Resultantes de Impostos
	Vinculado

Por não restar inequivocamente demostrado que os recursos envolvidos na contratação são de origem federal, a representação não deve ser conhecida, devendo o processo ser encerrado e os autos arquivados, encaminhando-se cópia da representação ao Tribunal de Contas do Estado do Pará, para as providências que julgar cabíveis.
Ante o exposto, manifesto-me pela aprovação do acórdão que ora submeto à apreciação deste Colegiado.
TCU, Sala das Sessões Ministro Luciano Brandão Alves de Souza, em 3 de dezembro de 2019.
Weder de Oliveira
Relator